【裁判字號】    93,再易,11
【裁判日期】    950519
【裁判案由】    給付會款
【裁判全文】
臺灣桃園地方法院民事判決             93年度再易字第11號
    再審原告  甲○○○
    再審被告  乙○○
上列當事人間請求給付會款事件，再審原告對於民國93年月3 日
25日本院91年度簡上字第74號確定判決，提起再審之訴，本院判
決如下：
    主      文
再審之訴駁回。
再審訴訟費用由再審原告負擔。
    事實及理由
壹、按再審之訴，應於30日之不變期間內提起。前項期間，自判
    決確定時起算，判決於送達前確定者，自送達時起算；其再
    審之理由發生或知悉在後者，均自知悉時起算。民事訴訟法
    第500 條第1 項、第2 項前段定有明文。查本件再審原告係
    於民國93年4 月5 日收受本院91年度簡上字第74號民事判決
    ，而於同年月25日向本院提起再審之訴，尚未逾上開法條所
    規定之再審期間，其起訴程序合法，先予敘明。
貳、再審原告主張其並未積欠再審被告會款新台幣（下同）797,
    740 元，應由再審被告就積欠會款797,740 元之事實負舉證
    責任；又原審判決附表所列之互助會單明細係再審被告所製
    作，並為再審原告否認，自應由再審被告負舉證責任，原審
    未命再審被告舉證，率而認定，顯有未適用民事訴訟法第27
    7 條之錯誤。而系爭結算單左下方已記載「影印本甲○○○
    ：正本乙○○保存」等語，是再審原告自無法提出正本，再
    審被告既稱上面日期、簽名為伊親筆，係伊於87年12月16日
    晚上往訪再審原告未果時所留紙條，惟此往訪未果之事實為
    再審原告所否認，自應由再審被告負舉證責任，然再審被告
    於原第一審及原審先後陳述不一，況其於原審提出另張88年
    1 月4 日往訪再審原告所留紙條明確記載往訪未遇留下紙條
    之旨，對照系爭87年12月16日之紙條，僅記載日期、時間，
    而未有任何往訪未遇之文字，孰能置信？最高法院73年度台
    上字第2382號判決意旨顯有邏輯上之矛盾，亦無拘束力，原
    審判決引該判決為本案判斷之依據，顯有錯誤，是原審判決
    因再審原告未提出原本，而認系爭結算單影本不足採信，顯
    然違背舉證責任分配原則。再審被告未提出伊於85年3 月15
    日得標合會金確為366,000 元之證據，然而系爭結算單就兩
    造之互助會有幾組、幾會、會期、活會款、死會款各若干，
    其前後計算均極為明確，再審被告又親筆簽名承認收到366,
    000 元，系爭結算單顯可證明係清償兩造間之會款，原審判
    決僅因再審被告另參加再審原告所召集自84年4 月15日起至
    87年3 月15日止之互助會，即遽指再審原告應舉證證明系爭
    366,000 元系清償系爭互助會會款云云，有違舉證責任分配
    之原則。再審原告於原審提出辯論意旨狀，就本案重要爭論
    提出事實，而再審被告均無回應，原審實是疏漏未調查，再
    審被告就伊於原第一審主張之事實不舉證證明，再審原告無
    須就抗辯之事實負舉證之責任。原審訊問再審被告請求給付
    之會款金額如何算出，再審被告無法回應，且再審被告均避
    不出庭，由其夫李自由出庭冒稱會員，毀謗誣陷再審原告。
    兩造會算後，李自由陸續於88年4 月2 日、13日及16日前來
    收取150,000 元、90,000元及9,450 元，共計615,450 元，
    又蕭惠玲係自己參加再審原告之互助會，其夫邱顯來從未代
    為處理，邱顯來更不可能委由李自由收取蕭惠玲之會款。而
    蕭惠玲詐騙再審原告且積欠會款，亦經本院以93年度桃簡字
    第966 號民事判決在案，足見再審被告顯係與邱顯來勾串作
    證，蕭惠玲參加之互助會係自84年9 月16日起至86年10月16
    日止，共26會，並於85年11月16日得標，即第15個月得標，
    由其親自受領合會金，足證李自由、邱顯來於原審之證詞，
    均為不實。再審被告明知訴外人林淑芬、林傑濱訛詐再審原
    告互助會款，竟與李自由勾串，共同於會單上偽造「收」字
    ，林傑濱於本院92年度壢簡字第124 號案件中，無法否認其
    有訛詐再審原告，並尋求再審原告原諒，林淑芬、劉福來與
    再審原告間之會款糾紛，於93年10月14日經桃園縣大溪鎮調
    解委員會調解成立，其二人同意並給付再審原告46,000元會
    款，足見林淑芬於原審之證言，均無可採。是原確定判決適
    用法規顯有錯誤，為此依民事訴訟法第496 條第1 項第1 款
    規定，提起本件再審之訴等語。並聲明：一、本院91年度簡
    上字第74號判決主文第1 項、第2 項、第4 項及關於命再審
    原告負擔訴訟費用部分之裁判廢棄。二、前開廢棄部分，再
    審被告於原審之上訴駁回。三、再審及原審之訴訟費用由再
    審被告負擔。惟本件再審被告則未提出任何書狀作何聲明或
    陳述。
參、按再審之訴顯無再審理由者，法院得不經言詞辯論，逕以判
    決駁回。所謂顯無再審理由，係指針對再審原告所主張之再
    審原因，無須另經調查辯論，即可判定其不足以動搖原確定
    判決所為判斷結果而言。故同一待證事項如在前訴訟程序中
    業已調查明確，並經受訴法院根據該項調查結果達成實體上
    之法律判斷，且就該待證事項亦無其他未經斟酌之證據方法
    ，即不容當事人執以提起再審之訴，求依再審程序更為無益
    之調查。又再審之訴，必須具體主張原確定判決有民事訴訟
    法第496 條或第497 條所列情形之再審理由者，始為合法。
    而民事訴訴法第496 條第1 項第1 款所謂「適用法規顯有錯
    誤」，應以確定終局判決違背法規或現存判例、解釋為限，
    不包括漏未斟酌證據及認定事實錯誤，此有最高法院57年台
    上字第1091號及63年台上字第880 號判例可資參照。至於證
    據之取捨、事實之認定乃事實審法院職權之行使，原不發生
    法規是否適用錯誤之問題。再者，民事訴訟法第497 條、第
    436 條之7 所規定之「就足以影響於判決之重要證物漏未斟
    酌」，係指當事人在前審（第二審）言詞辯論終結前，已經
    存在並已為證據聲明之證據，前審（第二審）並未認為不重
    要而忽略證據聲明未為調查，或已為調查而未於判決理由中
    說明其無調查、斟酌之必要，或雖經調查而未於判決中就調
    查之結果予以判斷，且均須足以影響裁判結果者而言。是原
    確定判決若對於該項證物，認係不必要或有不足採信之情形
    ，或該證物無關重要，縱經斟酌亦與確定判決無影響者，仍
    不得據為再審之理由。
肆、本件再審被告於原審主張：伊參加再審原告所召集：(一)會期
    自84年5 月25日起至88年1 月25日止，每月5,000 元，底標
    為600 元，採外標制之互助會2 會（下稱甲互助會）；(二)會
    期自84年7 月1 日起至87年6 月1 日止，每會10,000元，底
    標為1,000 元，採外標制之互助會1 會（下稱乙互助會）；
    (三)會期自84年12月5 日起至87年9 月5 日止，每會10,000元
    ，底標為1,000 元，採外標制之互助會2 會（下稱丙互助會
    ），上開互助會因故各延期半年，會期分別延至(一)88年8 月
    25日；(二)88年1 月1 日；(三)88年3 月5 日，嗣上開3 互助會
    於87年10月間停會，而再審被告各有1 活會未標取，其已繳
    付甲互助會活會35會，乙互助會活會33會及丙互助會活會28
    會，歷次標金如附表互助會單明細所示，是扣除伊應付之死
    會款後，再審原告應給付再審被告(一)甲互助會：157,290 元
    ；(二)乙互助會：387,820 元；(三)丙互助會：252,630 元，合
    計797,740 元。又兩造未曾對系爭3 互助會進行結算，系爭
    結算單中：「乙○○（即再審被告）87.12.16.8：00 PM 」
    部分，係再審被告於87年12月16日晚上8 時前往請求給付會
    款不遇，於再審原告住處留下字條之署押，遭再審原告持以
    剪接偽造，再審原告提出之系爭結算單影本並非真正等語。
    再審原告於原審則以：再審被告之活會部分僅繳納甲、乙互
    助會各33次，丙互助會26次，且得標金額非如再審被告所述
    ，又系爭3 互助會業經兩造於87年12月16日進行結算，扣除
    再審被告應給付之死會會款後，再審原告尚應給付再審被告
    629,400 元，再審原告已於結算當日給付366,000 元予再審
    被告簽收，並作成系爭結算單，再審被告之夫李自由復陸續
    於88年4 月2 日、13日及16日，向再審原告收取150,000 元
    、90,000元及9,450 元，共615,450 元，是再審原告僅餘13
    ,950 元 未清償等語置辯（其中13,950元及其利息部分，經
    原第一審判決命再審原告給付，未據再審原告提起第二審上
    訴，已於再審原告收受原第一審判決後經過20日確定）。
伍、按當事人主張有利於己之事實者，就其事實有舉證之責任。
    又聲明書證，應提出文書為之。私文書應提出其原本。但僅
    因文書之效力或解釋有爭執者，得提出繕本或影本。法院得
    命提出文書之原本。不從前項之命提出原本或不能提出者，
    法院依其自由心證斷定該文書繕本或影本之證據力。私文書
    應由舉證人證其真正。但他造於其真正無爭執者，不在此限
    。私文書經本人或其代理人簽名、蓋章或按指印或有法院或
    公證人之認證者，推定為真正。民事訴訟法第277 條前段、
    第341 條、第352 條第2 項、第353 條、第357 條、第358
    條第1 項分別定有明文。而因以剪貼、拼湊文書後影印之方
    式變造或偽造文書之內容，乃屬易事，則除經文書影本簽名
    之人承認該文書影本上之簽名及其內容為真正外，提出文書
    影本之當事人仍應依前開規定提出該文書原本以供核對，始
    符舉證責任分配之原則。是最高法院73年度台上字第2382號
    裁判要旨認：「私文書上之簽名或蓋章，當事人承認其為真
    正，僅否認係本人或代理人所簽蓋時，按諸舉證責任分配之
    原則，固應由該當事人負舉證之責。惟此項原則，僅簽名或
    蓋章於私文書上始有其適用，苟私文書及當事人之簽名，均
    係影印而得，主張影印自同一原本者，必須提出原本，或證
    明係自同一原本影印而來，始有前述舉證責任分配原則之適
    用。」等語，乃與上開規定及舉證責任原則相符，並無違誤
    。本件依兩造於原審之主張及抗辯，可知再審原告已自承伊
    積欠再審被告系爭3 互助會會款，惟兩造對於再審被告得請
    求之系爭3 互助會會款金額及系爭結算單之真正有所爭執，
    依上開舉證責任分配之原則，自應由兩造各自對其所陳有利
    於己之事實負舉證之責，即再審被告應對於伊得請求再審原
    告給付之系爭3 互助會會款金額超過再審原告自認之會數及
    標金超過底標等事實，負舉證責任，再審原告則應對於兩造
    於87年12月16日進行系爭3 互助會會款之結算，即系爭結算
    單之真正提出原本以盡舉證之責。是原審依據民事訴訟法第
    277 條前段規定，參酌最高法院73年度台上字第2382號裁判
    要旨與民事訴訟法第277 條前段、第341 條、第352 條第2
    項、第353 條、第357 條、第358 條第1 項規定相符之舉證
    責任分配原則之見解，認再審原告應提出系爭結算單原本證
    明該私文書之真正乙節，再審被告則應就伊已繳納系爭3 互
    助會之會數、每次之得標金額及伊得請求之系爭3 互助會會
    款金額等情，分別負舉證之責，並因再審原告未能提出系爭
    結算單原本證明兩造有就系爭3 互助會進行結算乙節為真實
    ，系爭3 互助會應依再審被告實際所得請求再審原告支付之
    會款為計算基準，且因再審被告未能舉證證明伊已繳納系爭
    3 互助會之會數、每次之得標金額為伊所主張之35、33、28
    會及如附表互助會單明細所示之歷次標金，故應以再審原告
    自認再審被告已繳納系爭3 互助會之會數及每會之底標金額
    ，即分別為33、33及28會及600 元、1,000 元、1, 000元為
    計算基準，並扣除兩造不爭執再審被告應繳納再審原告之甲
    互助會死會會款64,000元及乙互助會死會會款61,000元，再
    審原告尚應給付再審被告705,600 元。又因再審原告就系爭
    366,000 元係清償系爭3 互助會會款債務之有利於己之事實
    ，未能負舉證之責，而不採信再審原告此部分之抗辯。但再
    審原告交付予李自由收受之款項共249,450 元，因再審被告
    就此部分款項取得原因之陳述不一，且與證人邱顯來之證詞
    不符，乃認再審被告主張李自由係受邱顯來委託代收乙節為
    不可採，系爭249,450 元應係再審原告支付系爭3 互助會之
    會款，是再審原告應給付再審被告之705,600 元扣除再審原
    告已給付之249,450 元後，再審原告應再給付再審被告455,
    850 元。因而就原第一審駁回再審被告請求其餘441,900 元
    及其法定遲延利息並其假執行之聲請部分，予以廢棄改判，
    並駁回再審被告其餘請求不應准許部分之上訴，自未違反民
    事訴訟法第277 條舉證責任分配原則之規定，亦無違反論理
    及經驗法則之處，是原審判決與法並無違背。再審原告主張
    應由再審被告就伊抗辯系爭結算單上簽名，係伊於87年12月
    16日晚上往訪再審原告未果時所留紙條乙節，先負舉證責任
    ，再審原告則無庸提出系爭結算單原本為證明，始符舉證責
    任分配原則云云，要屬無據，並不足取。又原審判決既已不
    採信再審被告所提如附表互助會單明細所示再審被告已繳付
    之系爭3 互助會活會數量及歷次標金數額，而以再審原告自
    認再審被告已繳納之各互助會會數及每會底標金額為計算基
    準，自無再命再審被告就此部分之主張為舉證之必要，是再
    審原告主張原審判決就再審被告此部分之主張，未再命再審
    被告為舉證或回應，亦違反舉證責任分配原則云云，同無可
    採。再者再審原告就再審被告確另參加其所召集自84年4 月
    15日起至87年3 月15日止之互助會既不爭執，則再審原告必
    應給付該互助會之會款予再審被告，是原審認再審原告應就
    再審被告受領之系爭366,000 元係清償系爭3 互助會之會款
    債務之利己事實負舉證責任，亦無違反舉證責任分配原則，
    再審原告此部分之主張，仍無可採。故再審原告前開主張原
    審確定判決有違反民事訴訟法第277 條規定之適用法規顯有
    錯誤情事云云，顯然無稽，自不可採，且顯係就原審斟酌證
    據及認定事實而為指摘，但此屬於原審取捨證據及認定事實
    之職權行使，與法規之適用無涉，自不合於民事訴訟法第
    496 條第1 項第1 款所謂「適用法規顯有錯誤」之要件，其
    此部分之再審理由，要屬無據。
陸、又查原審並未採信再審被告所提出如附表所示之互助會單明
    細，且未採信蕭惠玲之夫邱顯來所證係其委託李自由向再審
    原告收取蕭惠玲標得之互助會餘款之證詞，亦未採信訴外人
    林淑芬之證詞，則再審被告是否明知訴外人林淑芬、林傑濱
    訛詐再審原告之互助會會款，林傑濱有無於本院92年度壢簡
    字第124 號案件中出具自白書尋求再審原告原諒，或訴外人
    林淑芬、劉福來與再審原告之會款糾紛是否於93年10月14日
    經桃園縣大溪鎮調解委員會調解成立，林淑芬、劉福來同意
    給付再審原告會款，或再審被告有無與李自由勾串共同於系
    爭3 互助會之會單上偽造「收」字，或再審被告有無與證人
    邱顯來勾串，或蕭惠玲積欠再審原告互助會會款，業經本院
    以93年度桃簡字第966 號民事判決在案等情，顯均於本件判
    決結果不生影響，自均難為有利於再審原告之認定，而不屬
    於足以影響原審判決之重要證物，且再審原告前開主張有關
    林淑芬、林傑濱、劉福來之部分，更係在原審判決確定後發
    生之事實，自未經再審原告於原審提出，則原審對於上開不
    足以影響原審判決結果之情事，自無加以調查或審酌之必要
    。是原審判決未於理由中說明再審原告所提其餘之防禦方法
    及抗辯不足採之原因、理由，亦不構成違反舉證責任分配原
    則之適用法規顯有錯誤之情形，再審原告此部分之主張，仍
    無可採。
柒、綜上所述，再審原告所主張之再審事由，衡諸首揭法條規定
    及最高法院判例意旨，尚難據以認定原審判決有再審原告所
    指稱符合民事訴訟法第496 條第1 項第1 款規定之情形，是
    再審原告提起本件再審之訴，指摘原審判決不當，求予廢棄
    ，顯無理由，爰不經言詞辯論，逕以判決駁回之。
據上論結，本件再審原告之訴顯無理由，依民事訴訟法第502 條
第2 項、第78條，判決如主文。
中   華    民    國    95    年     5     月   19     日
                    民事第三庭  審判長  法  官  潘進柳
                                        法  官  林望民
                                        法  官  林雯娟
上為正本係照原本作成
本判決不得上訴
中   華    民    國    94    年    12     月   30     日
                                        書記官  簡維萍


司法院資訊處製作；財團法人民間司法改革基金會備份。
